臺灣高等法院刑事判決　　　　　　　　 94年度上易字第339號
上　訴　人　臺灣桃園地方法院檢察署檢察官
被　　　告　丁○○
　　　　　　乙○○
上二人共同
選任辯護人　陳祖德　律師
被　　　告　丙○○
上列上訴人因被告妨害名譽案件，不服臺灣桃園地方法院93年度
易字第321號，中華民國93年12月15日第一審判決（起訴案號：
臺灣桃園地方法院檢察署92年度偵續字第139號），提起上訴，
本院判決如下：
    主  文
原判決關於丁○○、乙○○部分撤銷。
丁○○、乙○○共同連續散布文字，而指摘足以毀損他人名譽之
事，各處有期徒刑參月，如易科罰金，以參佰元折算壹日。
其他上訴駁回。
    事  實
一、乙○○、丁○○分別為桃園縣桃園市○○街一三三巷「臺北
    桃源社區管理委員會（以下簡稱：社區管委會）」第八屆主
    任委員及財務委員，與該社區管委會前主任委員呂常銘（另
    案提起公訴）共同意圖散布於眾，基於毀損甲○○、戊○○
    名譽之犯意聯絡，及概括之犯意，連續為下列行為：
  (一)於民國（下同）九十一年五月十八日下午二時許，在臺北桃
    源社區會議室召開說明會，由乙○○、丁○○夥同呂常銘共
    同指摘該呂常銘於三年前擔任社區管委會主任委員期間，盜
    領社區公款之事件係戊○○設陷主導，及當時任社區總幹事
    之甲○○知情不報等情。旋影印該社區管委會八十八年一月
    份收支結餘總表，書寫「當賊喊抓賊，證據大公開」、「八
    十八年一月、八十八年二月二次公款被挪用，當時任總幹事
    甲○○知情不報」、「甲○○利用不明印章在收支表上蓋章
    意圖擺脫責任」等字句製作海報，張貼於社區大門口牆壁上
    （起訴書誤載為社區小教室，應予更正），共同散布文字，
    而指摘足以毀損甲○○名譽之事。復接續於翌（十九）日下
    午，由乙○○及丁○○二人，以社區管委會名義，影印該社
    區管委會八十八年一、二月間之收支結餘總表等資料，書寫
    「做賊喊捉賊」、「八十八年一月、八十八年二月社區公款
    被挪用時甲○○擔任總幹事，知情不報，又假他人印章在收
    支報表蓋章，意圖逃避責任」云云製作乙張海報，又書寫「
    呂常銘先生出面說明，三年前挪用社區公款三百萬元事實真
    相，證明此案件係受戊○○等人設陷主導所為，特此敬告全
    體住戶」等語，製作另一張海報，由呂常銘及不知情之丙○○在見證人欄下簽名，製作完成後將該二張海報張貼於社區
    大門口，共同散布文字，指摘足以毀損甲○○、戊○○名譽
    之事。
  (二)乙○○、丁○○又共同於九十一年五月二十四日，以源委字
    第○五○○一號函文，寄送予桃園市埔子區市代表、里長候
    選人，影射甲○○及戊○○為賊人，圖謀不軌，持臺北桃源
    社區管理委員會之住戶名冊招搖撞騙等字語；共同散布文字
    ，指摘足以毀損甲○○、戊○○名譽之事。
  (三)二人又於九十一年六月八日，以社區管委會名義公布「九十
    一年五月十八日住戶說明會內容重點摘錄」，內容指摘：「
    八十八年一、二月被挪用公款三百萬元，原先是由戊○○（
    當時任委員）起意，然呂常銘（當時任主委）與陳鵬展（當
    時任財委）連袂盜領，事發後被羅與甲○○（當時任總幹事
    ）發現則向呂、陳威脅要分紅，否則要將事情揭發... 」、
    「八十八年一月及八十八年二月仍由社區住戶甲○○先生擔
    任總幹事掌理社區事務，但在公款第一次八十八年一月被盜
    領後未即時召開委員會昭告全體委員，而讓公款又於八十八
    年二月被第二次盜領，又發現甲○○在八十八年一月、八十
    八年二月二個月收支表總幹事核印處蓋別人印章，因此甲○○應有『怠忽職守及規避責任』之責及依法事涉『偽造署押
    』之嫌」等語，共同散布文字，指摘足以毀損甲○○、戊○○名譽之事。
二、案經甲○○、戊○○訴由臺灣桃園地方法院檢察署檢察官偵
    查起訴。
    理　由
壹、撤銷改判（乙○○、丁○○）部分：
  一訊據被告丁○○及乙○○雖供陳分別有參與上揭海報、社區
    管委會函文、住戶說明會內容重點摘要等文件之商議或製作
    ，並同意張貼海報、發送重點摘要及寄發函文，但均矢口否
    認有妨害名譽之犯行，均辯稱：其等並無誹謗之意思，其等
    是相信呂常銘陳述之內容，且調出八十八年一、二月份之收
    支結餘總表後，又發現其上總幹事部分並非蓋甲○○之印章
    ，所以要將印章不符這件事呈現給住戶知道，至於發給候選
    人之函文其等並未指名道姓，目的只是想提醒候選人注意云
    云。惟查：
    (一)被告丁○○、乙○○在原審及本院審理中已供陳分別有參
      與上揭海報、社區管委會函文、住戶說明會內容重點摘要
      等文件之商議或製作，復同意張貼海報、發送重點摘要及
      寄發函文等語，並有相關海報、照片、臺北桃源社區九十
      一年五月二十四日源委字第○五○○一號函、九十一年五
      月十八日住戶說明會內容重點摘錄在卷可稽。則被告丁○○、乙○○此部分之供述，自屬可信。
    (二)按刑法第三百十條第三項前段以對誹謗之事，能證明其為
      真實者不罰，係針對言論內容與事實相符者之保障，並藉
      以限定刑罰權之範圍，非謂指摘或傳述誹謗事項之行為人
      ，必須自行證明其言論內容確屬真實，始能免於刑責。惟
      行為人雖不能證明言論內容為真實，但依其所提證據資料
      ，認為行為人有相當理由確信其為真實者，即不能以誹謗
      罪之刑責相繩，亦不得以此項規定而免除檢察官或自訴人
      於訴訟程序中，依法應負行為人故意毀損他人名譽之舉證
      責任，或法院發現其為真實之義務，司法院大法官會議釋
      字第五０九號固著有解釋。然查：
      1.證人呂常銘於九十一年五月十八日下午二時許，在臺北
        桃源社區會議室召開說明會時，該呂常銘正因挪用該社
        區公款數百萬元，經檢察官起訴而由法院理中（見偵字
        第22588號卷第31頁以下審判筆錄）；渠與告訴人戊○○本有宿怨，又係受被告乙○○之邀到場陳述渠與戊○○之恩怨及揭發戊○○之為人，以利乙○○等人推動某
        些事務（見原審卷第152頁呂常銘供證）；依此情事察
        查，自難期渠可能為公正、持平之陳述；已不符合上開
        大法官會議解釋所謂之「雖不能證明言論內容為真實，
        但依其所提證據資料，認為行為人有相當理由確信其為
        真實」之情狀。
      2.況證人呂常銘於原法院審理時固曾供陳：偵字第22588
        號卷第38頁說明會內容，就是其在91年5月18日說明會
        當天所說的，其所講的應該都有寫到云云。然在同一庭
        訊中又具結供證：（問：這說明會中你有沒有說一些關
        於戊○○跟甲○○之間的事情？）我只針對戊○○部分
        ，甲○○跟我沒有關係；... （問：在你擔任主任委員
        期間，八十八年一月、二月財務報表上總幹事所用的印
        章，是不是甲○○所蓋的？）我不知道，收支結餘表是
        會計做的，做好之後先交給總幹事，由總幹事分別依序
        去請主委、副主委、監委、財委簽名或蓋章之後，再由
        總幹事執行張貼公告，因為總幹事會尊重我們他不會先
        蓋章；（問：你有發現到八十八年一月、二月收支結餘
        表的總幹事欄的印章與甲○○姓名不符嗎？）我不知道
        ；... （問：當時事實上是不是也沒有戊○○設陷主導
        的證據？）我手頭是沒有；... 我沒有證據：（問：但
        是你有沒有跟其他委員說是戊○○設陷主導的？）我沒
        有講；（檢察官問：大字報上稱「總幹事甲○○知情不
        報，利用不明印章在收支表上蓋章，意圖擺脫責任」，
        是不是你跟委員會講的？）不是；（檢察官問：你有沒
        有跟委員會講過剛才我問你的問題？）沒有；... （問
        ：你剛講說在社區說明會裡面，你並沒有提到說盜用公
        款是戊○○主導的？）有，但是我都沒有提到甲○○；
        （提示他字卷第四十四頁九十一年五月十八日說明會內
        容重點摘要，問：裡面有關於戊○○、甲○○的部分，
        都是你跟他們講的嗎？）我只有講戊○○，我沒有講甲○○；（檢察官問：說明事項重點摘錄第一項第二段，
        裡面提到甲○○應有怠忽之職、規避責任之責，及依法
        事涉偽造署押之嫌，這段話也是你講的嗎？）我從頭到
        尾都沒有講過甲○○一個字；（檢察官問：重點摘錄第
        三特別事項報告第一點上面寫最近戊○○先生... 散發
        不實傳單、不實謠言，惡意中傷委員會... 好讓戊○○
        等一小撮心懷不軌的人趁機霸佔委員會而任其為所欲為
        ？）沒有，我沒有說等語（見原審卷第144頁至第154頁
        ）。自可得徵被告等所製作之前揭海報、「91年5月18
        日住戶說明會內容重點摘錄」，多有非證人呂常銘說明
        之內容及本意，關於告訴人甲○○部分之指摘更係出自
        被告丁○○、乙○○之杜撰。
      3.再查，依卷附臺北桃源社區管理委員會88年1、2月份「
        員工薪資表」上均簽有甲○○之姓名觀之，固可認定告
        訴人甲○○當時仍擔任該社區管理委員會總幹事；另觀
        諸該社區管理委員會88年1、2月份「收支結餘總表」及
        「實際收支明細表」上總幹事簽認欄，亦確實非由告訴
        人甲○○簽認。然依客觀情狀判斷，前開「收支結餘總
        表」、「實際收支明細表」上總幹事簽認欄未由告訴人
        甲○○簽認之可能原因頗多，並不足執以推論該等「收
        支結餘總表」、「實際收支明細表」之內容有不實之記
        載，亦不足執以推論該社區公款有被挪用情事，更不足
        執以推論告訴人甲○○有知情或參與舞弊。被告丁○○
        、乙○○在海報、「91年5月18日住戶說明會內容重點
        摘錄」上對於告訴人甲○○部分之指摘，顯係出於惡意
        。
      4.綜上所述，被告丁○○、乙○○所為尚難依司法院大法
        官會議釋字第五０九號解釋，而阻卻違法。
    (三)次按以善意發表言論，對於可受公評之事，而為適當之評
      論者，不罰，刑法第三百十一條第三款固定有明文。然查
      ，前揭海報、「91年5月18日住戶說明會內容重點摘錄」
      之內容多有憑空杜撰，有如前述，基此已難認被告丁○○
      、乙○○之指摘係出自善意。況據證人呂常銘在原審供證
      ：（辯謢人問：你剛有講說該屆的主委、財委有跟你提過
      他們跟戊○○之間有不愉快的事，他們有沒有提到說要採
      取什麼樣的行動？）沒有，叫我提早把我跟戊○○之間的
      恩恩怨怨講出來，不然他們沒有辦法推動；（問：你知道
      他們要你把你們之間的恩怨說出來要做什麼？）他們的目
      的應該是要讓社區的居民都瞭解這些事情；... （問：他
      們有沒有問你，你講的話是真的還是假的？）大家本來就
      知道，就等我出來講云云（見原審卷第152頁）。更可得
      見被告等自始即有毀損甲○○、戊○○名譽之故意，只是
      設計利用、假藉呂常銘之口說出，用以事後推諉責任；基
      此，自不得任由被告等執刑法第三百十一條第三款之規定
      主張免責。
    (四)至於，臺北桃源社區管理委員會91年5月24日源委字第050
      01號函文中所謂「李ＸＸ」、「羅ＸＸ」者，何究竟易指
      何人乙節。另據證人呂常銘在原審供證：（問這函說明一
      的部分，說「李ＸＸ跟羅ＸＸ... 招搖撞騙，意圖謀取不
      法之私人利益」，這是你講的嗎？）沒有；（檢察官問：
      知不知道上面的李ＸＸ、羅ＸＸ指的是誰？）「李」我是
      不知道，「羅」就是戊○○，不過這李應該是指甲○○；
      ... （問：剛剛有提到社區有發函給候選人，你說上面的
      李ＸＸ、羅ＸＸ，就是指甲○○、戊○○，你是根據什麼
      來認定的？）那是因為我認識戊○○跟甲○○，所以我看
      到這函就會直接想到是他們二人，這是我個人看到這份函
      我直覺會這樣認為云云（見原審卷第151頁、第153頁）。
      參以，茍若函文中之「李ＸＸ、羅ＸＸ」不能確定是何人
      ，該函文又如何能提醒候選人注意？顯見本件臺北桃源社
      區管理委員會91年5月24日源委字第05001 號函文中所指
      「李ＸＸ」、「羅ＸＸ」者，客觀上已足可辨明係指告訴
      人甲○○、戊○○二人無疑。
    (五)而上揭「當賊喊抓賊，證據大公開」、「八十八年一月、
      八十八年二月二次公款被挪用，當時任總幹事甲○○知情
      不報」、「甲○○利用不明印章在收支表上蓋章意圖擺脫
      責任」、「呂常銘先生出面說明，三年前挪用社區公款三
      百萬元事實真相，證明此案件係受戊○○等人設陷主導所
      為，特此敬告全體住戶」、「賊人，圖謀不軌，持臺北桃
      源社區管理委員會之住戶名冊招搖撞騙」、「八十八年一
      、二月被挪用公款三百萬元，原先是由戊○○起意，然呂
      常銘與陳鵬展連袂盜領，事發後被羅與甲○○發現則向呂
      、陳威脅要分紅，否則要將事情揭發... 」、「八十八年
      一月及八十八年二月仍由社區住戶甲○○先生擔任總幹事
      掌理社區事務，但在公款第一次八十八年一月被盜領後未
      即時召開委員會昭告全體委員，而讓公款又於八十八年二
      月被第二次盜領，又發現甲○○在八十八年一月、八十八
      年二月二個月收支表總幹事核印處蓋別人印章，因此甲○○應有『怠忽職守及規避責任』之責及依法事涉『偽造署
      押』之嫌」等語，在客觀上均足以毀損甲○○、戊○○名
      譽，亦毋庸置疑。
    (六)被告丁○○、乙○○所辯各節均不足採；此部分事證明確
      ，被告丁○○、乙○○二人犯行已可認定。
  二被告丁○○、乙○○二人散布文字，而指摘足以毀損他人名
    譽之事，核其等所為係犯刑法第三百十條第二項之加重毀謗
    罪；公訴人認被告係犯同條第一項之毀謗罪，尚有未洽，其
    起訴法條應予變更。被告丁○○、乙○○就犯罪事實欄一之
    (一)部分犯行，與呂常銘共三人間；就犯罪事實欄一之(二)、(三)
    之犯行，該二人間，分別有犯意之聯絡及行為之分擔，皆為
    共同正犯。又，被告丁○○、乙○○以一誹謗行為侵害甲○○、戊○○二人之同種法益，為一行為觸犯數罪名之想像競
    合犯，應僅論以情節較重之一罪。被告丁○○、乙○○先後
    多次加重毀謗犯行，其時邊緊接，所犯又為構成要件相同之
    罪名，顯係基於概括之犯意為之，為連續犯，應依刑法第56
    條之規定論以一罪，並加重其刑。
  三原審未及詳查，遽為被告丁○○、乙○○二人無罪之諭知，
    自有可議。公訴人之上訴意旨執以指摘原判決此部分不當，
    為有理由，應由本院將原判決關於被告丁○○、乙○○部分
    撤銷。爰審酌被告丁○○、乙○○二人犯罪之動機在貶損告
    訴人甲○○、戊○○名譽，其犯罪之手段，對告訴人所造成
    之損害，及行為後在訴訟中猶多方飾詞卸責未見悔意等一切
    狀，量處如主文所示之刑，並諭知易科罰金之折算標準。
貳、上訴駁回（被告丙○○）部分：
  一公訴意旨略以：被告丙○○曾擔任社區管委會第五屆副主任
    委員，與同案被告乙○○、丁○○，及前主任委員呂常銘共
    同意圖散布於眾，基於毀損告訴人甲○○、戊○○名譽之犯
    意聯絡，先於九十一年五月十八日下午二時許，在臺北桃源
    社區會議室召開說明會，由乙○○、丁○○夥同呂常銘共同
    指摘呂常銘於三年前擔任社區管委會主任委員期間，盜領社
    區公款之事件係戊○○設陷主導，及當時任社區總幹事之甲○○知情不報等情；且以偽造八十八年一月份收支結餘總表
    及書寫「代誌大條了」「當賊喊抓賊，證據大公開」、「八
    十八年一月、八十八年二月二次公款被挪用，當時任總幹事
    甲○○知情不報」、「甲○○利用不明印章在收支表上蓋章
    意圖擺脫責任」等字句製作海報，張貼於社區大門口牆壁上
    （應為社區小教室之誤）。復於翌（十九）日下午，由乙○○及丁○○二人，以社區管委會名義，以臺北桃源八十八年
    一、二月間之收支結餘總表等資料及書寫「做賊喊捉賊」、
    「八十八年一月、八十八年二月社區公款被挪用時甲○○擔
    任總幹事，知情不報，又假他人印章在收支報表蓋章，意圖
    逃避責任」製作乙張海報，並書寫「呂常銘先生出面說明，
    三年前挪用社區公款三百萬元事實真相，證明此案件係受戊○○等人設陷主導所為，特此敬告全體住戶」等語，製作另
    一張海報，並由丙○○及呂常銘在見證人欄下簽名，製作完
    成後將該二張海報張貼於社區大門口；因認被告丙○○涉有
    刑法第三百十條第二項第一項之毀謗罪嫌云云。
  二本件公訴人認被告丙○○涉有前開妨害名譽犯嫌，無非係以
    告訴人甲○○、戊○○之指訴，及證人呂常銘、陳鴻鈞之證
    述，暨相關海報、照片、臺北桃源社區九十一年五月二十四
    日源委字第○五○○一號函、九十一年五月十八日住戶說明
    會內容重點摘錄、臺灣桃園地方法院檢察署九十一年度偵字
    第一一八一二號不起訴處分書、臺灣高等法院九十年度上易
    字第三○○四號判決書及卷宗影本、本院九十年度易字第七
    三四號判決書為其主要論據。惟訊據被告丙○○堅決否認有
    妨害名譽之犯行，辯稱：伊簽名僅係證明有參加開會之事實
    ，並無誹謗之故意等語。
三、按犯罪事實應依證據認定之，無證據不得認定犯罪事實；又
    不能證明被告犯罪者，應諭知無罪之判決，刑事訴訟法第一
    百五十四條第二項、第三百零一條第一項分別定有明文。而
    告訴人之告訴，係以使被告受刑事訴追為目的，是其陳述是
    否與事實相符，仍應調查其他證據以資審認；又認定不利於
    被告之事實，須依積極證據，苟積極證據不足為不利於被告
    事實之認定時，即應為有利於被告之認定，更不必有何有利
    之證據（最高法院五十二年台上字第一三００號、三十年上
    字第八一六號判例意旨參照）。經查，證人王玉祥在原審具
    結證稱：（提示九十一年他字第一二七二號卷第四十二頁、
    四十三頁海報，問：第二份海報，為什麼又要找二個見證人
    在上面簽名？）呂常銘簽名的部分是要他證明他講的話是真
    實的，丙○○的部分因為她當天也有參加會議，如果她認同
    的話就在上面簽名云云（見原審卷第104頁）。則被告丙○○所辯：伊簽名僅係證明有參加開會之事實，並無誹謗之故
    意乙節，尚屬可信。次查，遍閱全卷又查無相資料足以佐證
    被告丙○○有如何之參與製作海報之行為，或與同案被告乙○○、丁○○有如何犯意之聯絡，自難以告訴人唯一指之指
    述，即遽認被告丙○○涉有誹謗之犯行。
  四此外，復查無其他確切之積極證據足以證明被告丙○○有公
    訴人所指之誹謗犯行，被告丙○○之犯罪尚屬不能證明。原
    審因之為被告丙○○無罪之諭知，經核並無違誤。檢察官此
    部分依告訴人請求上訴意旨，以前詞認被告丙○○應成立誹
    謗罪云云提起上訴，指摘原判決不當請求撤銷改判，為無理
    由，應予駁回。
據上論斷，應依刑事訴訟法第369條第1項前段、第364條、第368
條、第300條、第299條第1項前段，刑法第28條、第310條、第41
條第1項，罰金罰鍰提高標準條例第1條、第2條第1項，判決如主
文。
本案經檢察官林炳雄到庭執行職務。
中　　華　　民　　國　　94　　年　　5 　　月　　12　　日
　　　　　　　　　刑事第十三庭  審判長法　官  劉景星
                                      法  官  陳志洋
                                      法  官  陳博志
以上正本證明與原本無異。
不得上訴。
                                      書記官  陳嘉文
中　　華　　民　　國　　94　　年　　5 　　月　　16　　日
附錄：本案論罪科刑法條全文
中華民國刑法第310條 (誹謗罪)
意圖散布於眾，而指摘或傳述足以毀損他人名譽之事者，為誹謗
罪，處一年以下有期徒刑、拘役或五百元以下罰金。
散布文字、圖畫犯前項之罪者，處二年以下有期徒刑、拘役或一
千元以下罰金。
對於所誹謗之事，能證明其為真實者，不罰。但涉於私德而與公
共利益無關者，不在此限。
